ACORDAO-COMPLETO-2491271

ACÓRDÃO 9957/2021 ATA 27/2021 - SEGUNDA CÂMARA

VISTOS, relatados e discutidos estes autos de tomada de contas especial instaurada em desfavor de Pio Penna Filho em razão da omissão no dever de prestar contas dos recursos federais transferidos no âmbito do Termo de Aceitação de Apoio Financeiro a Proposta de Natureza Científica, Tecnológica e/ou de Inovação nº  Processo 471722/2014-6, para a realização de projeto denominado "30 Anos de ZOPACAS: Formação, Limites e Potencial", na modalidade ATP - Apoio Técnico em Extensão no País,
ACORDAM os Ministros do Tribunal de Contas da União, reunidos em Sessão da Segunda Câmara, diante das razões expostas pelo Relator, em:	
9.1 julgar irregulares, nos termos dos arts. 1º, inciso I, 16, inciso III, alínea "a", da Lei nº  8.443, de 1992, c/c os art. 19, parágrafo único, da mesma Lei, as contas do responsável Pio Penna Filho, condenando-o ao pagamento da multa prevista no art. 58, inciso I, da Lei nº  8.443, de 1992, no valor de R$ 3.400,00 (três mil e quatrocentos reais) , fixando-lhe o prazo de quinze dias, a contar da notificação, para que comprove, nos termos do art. 214, inciso III, alínea "a", do Regimento Interno, o recolhimento da dívida aos cofres do Tesouro Nacional, atualizada monetariamente desde a data deste acórdão até a do efetivo recolhimento, se paga após o vencimento, na forma da legislação em vigor;
9.2 autorizar, desde logo, se requerido, com fundamento no art. 28, inciso I, da Lei nº  8.443, de 1992, c/c o art. 217, §§ 1º e 2º do Regimento Interno, o parcelamento da dívida em até 36 parcelas, incidindo, sobre cada parcela, corrigida monetariamente, os correspondentes acréscimos legais, fixando-lhe o prazo de quinze dias, a contar do recebimento da notificação, para comprovar o recolhimento da primeira parcela, e de trinta dias, a contar da parcela anterior, para comprovar os recolhimentos das demais parcelas, alertando o responsável de que a falta de comprovação do recolhimento de qualquer parcela importará o vencimento antecipado do saldo devedor, nos termos do § 2º do art. 217 do Regimento Interno;
9.3 autorizar, desde logo, nos termos do art. 28, inciso II, da Lei 8.443/1992, a cobrança judicial da dívida caso não atendida a notificação;
9.4 dar ciência deste acórdão ao responsável e ao Conselho Nacional de Desenvolvimento Científico e Tecnológico.

Tomada de Contas Especial instaurada em desfavor de Pio Penna Filho em razão da omissão no dever de prestar contas dos recursos federais transferidos no âmbito do Termo de Aceitação de Apoio Financeiro a Proposta de Natureza Científica, Tecnológica e/ou de Inovação nº 471722/2014-6, firmado com o Conselho Nacional de Desenvolvimento Científico e Tecnológico (CNPq). O objeto do termo era a realização de projeto denominado 30 Anos de ZOPACAS: Formação, Limites e Potencial (peça 4, p. 73-76), na modalidade ATP  Apoio Técnico em Extensão no País. O valor repassado alcançou R$ 92.000,00

Segunda Câmara

3. Responsável:  Pio Penna Filho (CPF XXX.707.116-XX).

13.1. Ministros presentes: Aroldo Cedraz (na Presidência), Raimundo Carreiro (Relator) e Bruno Dantas.
13.2. Ministro-Substituto convocado: Marcos Bemquerer Costa.
13.3. Ministro-Substituto presente: André Luís de Carvalho.

ACORDAO-COMPLETO-2541143

Acórdão de Relação 3275/2022 - Segunda Câmara

Acórdão de Relação

ACORDAO-COMPLETO-2531953

Acórdão de Relação 1592/2022 - Segunda Câmara

RAIMUNDO CARREIRO

Trata-se de Tomada de Contas Especial instaurada em desfavor de Pio Penna Filho em razão da omissão no dever de prestar contas dos recursos federais transferidos no âmbito do Termo de Aceitação de Apoio Financeiro a Proposta de Natureza Científica, Tecnológica e/ou de Inovação nº  Processo 471722/2014-6, firmado com o Conselho Nacional de Desenvolvimento Científico e Tecnológico (CNPq) . O objeto do termo era a realização de projeto denominado "30 Anos de ZOPACAS: Formação, Limites e Potencial" (peça 4, p. 73-76) , na modalidade ATP - Apoio Técnico em Extensão no País. O valor repassado alcançou R$ 92.000,00 (peça 4, p. 5 e 84) 
FASE INTERNA
O tomador de contas, cujo relatório conclusivo se encontra à peça 4, p. 106/111, constatou a omissão no dever de prestar contas pelo responsável e o débito decorrente no valor total repassado. 
A Controladoria Geral da União (CGU) , em relatório de auditoria (peça 3, p. 3/5) , acompanhou o parecer do Tomador de Contas. Destarte, certificou a irregularidade das contas em apreciação (peça 3, p. 6) , tendo a autoridade ministerial competente atestado haver tomado conhecimento de suas conclusões (peça 5) .
EXAME PRELIMINAR
O disposto no art. 10 da IN n.º 71, de 2012 foi observado, uma vez que constam dos autos os documentos elencados no referido dispositivo normativo que se enquadram ao caso vertente e que possibilitam a análise do mérito da questão em debate e o amplo exercício do contraditório e do direito de defesa.
CITAÇÃO
O responsável foi citada nos termos propostos pela unidade técnica à peça 11, p. 5/7:
realizar a citação, com fundamento nos arts. 10, § 1º, e 12, incisos I e II, da Lei 8.443/1992 c/c o art. 202, incisos I e II, do RI/TCU, para que, no prazo de quinze dias, o responsável abaixo indicado, em decorrência das condutas praticadas, apresente alegações de defesa e/ou recolha, aos cofres especificados, a quantia abaixo indicada, atualizada monetariamente a partir da respectiva data até o efetivo recolhimento, abatendo-se na oportunidade a quantia eventualmente ressarcida, na forma da legislação em vigor, que geraram as irregularidades demonstradas a seguir:
	a.1) Débito relacionado somente ao responsável Pio Penna Filho (CPF: XXX.707.116-XX) , na condição de beneficiário.
Irregularidade: não comprovação da boa e regular aplicação dos recursos federais repassados no âmbito do Termo de Aceitação de Apoio Financeiro a Proposta de Natureza Científica, Tecnológica e/ou de Inovação n. Processo 471722/2014-6, com vigência no período de 3/2/2015 a 28/2/2017, cujo prazo final para prestação de contas encerrou-se em 29/4/2017, em face da omissão no dever de prestar contas técnica e financeira pelo beneficiário Pio Penna Filho.
[...]
Valor atualizado do débito (sem juros) em 13/7/2020: R$ 117.769,20
Conduta: omitir-se no dever de prestar contas técnica e financeira final dos valores recebidos por meio do Termo de Aceitação de Apoio Financeiro a Proposta de Natureza Científica, Tecnológica e/ou de Inovação n. Processo 471722/2014-6, com vigência no período de 3/2/2015 a 28/2/2017, quando estava obrigado a apresentar a prestação de contas até 29/4/2017.
Nexo de causalidade: a conduta descrita impediu o estabelecimento do nexo causal entre as possíveis despesas efetuadas com os recursos recebidos, no âmbito do instrumento em questão, no período de 3/2/2015 a 28/2/2017.
Culpabilidade: não há excludentes de ilicitude, de culpabilidade e de punibilidade; é razoável supor que o responsável tinha consciência da ilicitude de sua conduta; era exigível conduta diversa da praticada, qual seja, desincumbir-se do seu dever por meio da apresentação da prestação de contas no prazo e forma devidos.
[...]
d.1)  Responsável: Pio Penna Filho (CPF: XXX.707.116-XX) , na condição de beneficiário
	Irregularidade: não cumprimento do prazo originalmente estipulado para prestação de contas do Termo de Aceitação de Apoio Financeiro a Proposta de Natureza Científica, Tecnológica e/ou de Inovação n. Processo 471722/2014-6, cujo prazo encerrou-se em 29/4/2017.
Evidências da irregularidade: documentos técnicos presentes na peça 4.
Normas infringidas: art. 37, caput, c/c o art. 70, parágrafo único, da Constituição da República Federativa do Brasil; art. 93, do Decreto-lei 200/1967; art. 66, do Decreto 93.872/1986; itens 6.2 e 8 da Seção I da Resolução Normativa (RN)  017/2011; Termo de Aceitação de Apoio Financeiro a Proposta de Natureza Científica, Tecnológica e/ou de Inovação n. Processo 471722/2014-6, assinado pelo beneficiário em 3/2/2015 (peça 4, p. 73-76) .
Conduta: descumprir o prazo originalmente estipulado para prestação de contas dos recursos federais recebidos à conta do instrumento em questão, o qual se encerrou em 29/4/2017.
Nexo de causalidade: a conduta descrita impediu o estabelecimento do nexo causal entre as possíveis despesas efetuadas com os recursos recebidos, no âmbito do instrumento em questão, no período de 3/2/2015 a 28/2/2017.
Culpabilidade: não há excludentes de ilicitude, de culpabilidade e de punibilidade; é razoável supor que o responsável tinha consciência da ilicitude de sua conduta; era exigível conduta diversa da praticada, qual seja, desincumbir-se do seu dever por meio da apresentação da prestação de contas no prazo e forma devidos.
O responsável apresentou alegações de defesa e razões de justificativa (peça 20-39) .
ANÁLISE DE MÉRITO 
A seguir, com fundamento no art. 1º, § 3º, inciso I, da Lei nº 8.443, de 1992, transcrevo excerto do exame da matéria tratada nos autos levado a efeito Secretaria de Controle Externo de Tomada de Contas Especial (SecexTCE) à peça 56, ratificado pelo titular da unidade técnica à peça 58.
HISTÓRICO
Em 28/5/2018, com fundamento na IN/TCU 71/2012, alterada pela IN/TCU 76/2016, e na DN/TCU 155/2016, o dirigente do Conselho Nacional de Desenvolvimento Científico e Tecnológico autorizou a instauração da TCE (peça 4, p. 3-4) . 
O Termo de Aceitação de Apoio Financeiro a Proposta de Natureza Científica, Tecnológica e/ou de Inovação n. Processo 471722/2014-6 (peça 4, p. 73-76) , assinado pelo beneficiário em 3/2/2015, teve vigência de 3/2/2015 a 28/2/2017, com prazo final para prestação de contas em 29/4/2017. O repasse efetivado pela União totalizou R$ 92.000,00, conforme ordem bancária à peça 4, p. 84, e memória de cálculo à peça 4, p. 5.
	O fundamento para a instauração da TCE, conforme consignado na matriz de responsabilização elaborada pelo tomador de contas (peça 4, p. 105) , foi a constatação da seguinte irregularidade: 
Omissão na prestação de contas - não apresentação da Prestação de Contas Financeira e Técnica.
O responsável arrolado na fase interna foi devidamente comunicado e, diante da ausência de justificativas suficientes para elidir a irregularidade e da não devolução dos recursos, instaurou-se a TCE.
	No Relatório do Tomador de Contas Especial 32/2018 (peça 4, p. 106-111) , o tomador de contas concluiu que o prejuízo importaria no valor atualizado, com juros, em julho de 2018, de R$ 125.644,59, imputando-se a responsabilidade a Pio Penna Filho, na condição de beneficiário.
		Em 30/4/2019, a Controladoria-Geral da União emitiu o Relatório de Auditoria 416/2019 (peça 3, p. 3-5) , em concordância com o relatório do tomador de contas. O certificado de auditoria e o parecer do dirigente do órgão de controle interno concluíram pela irregularidade das presentes contas (peça 3, p. 6-8) .
	Em 23/5/2020, o ministro de estado responsável pela área atestou haver tomado conhecimento das conclusões contidas no relatório e no certificado de auditoria, bem como do parecer conclusivo do dirigente do órgão de controle interno, que se manifestou pela irregularidade das contas, e determinou o encaminhamento do processo ao Tribunal de Contas da União (peça 5) .
9. 	A presente TCE foi autuada no TCU em 14/9/2019, dando início à fase externa.
10.	No âmbito da SecexTCE, instrução inicial, de 4/8/2020 (peça 11) , propôs realizar citação e audiência do Sr. Pio Penna Filho:
	a) 		citação em face da não comprovação da boa e regular aplicação dos recursos federais repassados no âmbito do Termo de Aceitação de Apoio Financeiro a Proposta de Natureza Científica, Tecnológica e/ou de Inovação n. Processo 471722/2014-6, com vigência no período de 3/2/2015 a 28/2/2017, cujo prazo final para prestação de contas encerrou-se em 29/4/2017, e
	b) audiência em face do não cumprimento do prazo originalmente estipulado para prestação de contas do Termo de Aceitação de Apoio Financeiro a Proposta de Natureza Científica, Tecnológica e/ou de Inovação n. Processo 471722/2014-6, cujo prazo encerrou-se em 29/4/2017.
11 	A proposta foi endossada pela SecexTCE (peças 12 e 13) .
12. 	Com amparo na delegação de competência concedida pelo relator, Min. Raimundo Carreiro, a Secretaria de Gestão de Processos (Seproc) expediu o Ofício 48.597/2020-TCU/Seproc, de 9/9/2020, para a notificar o Sr. Pio Penna Filho da citação e da audiência (peça 16) , o qual tomou ciência da notificação em 5/10/2020 (peca 17) . 
12. 	Em resposta ao Ofício 48.597/2020, o responsável apresentou alegações de defesa e razões de justificativa em 19/10/2020 (peças 20 a 39) .
13. 	A instrução seguinte (peça 42) analisou as alegações de defesa e razões de justificativa apresentadas pelo responsável e, ao final, concluiu que as razões de justificativa apresentadas deviam ser rejeitadas pelo TCU em razão do descumprimento do prazo fixado para prestação de contas, de modo que o Sr. Pio Penna Filho deve ter as contas especiais julgadas irregulares e ser sancionado com a multa prevista no art. 58, inciso I, da Lei 8.443/1992.
14.	Relativamente à citação, concluiu que não houve prejuízo ao erário e que os documentos apresentados juntos com a peça de defesa comprovavam a boa utilização do recurso financeiro disponibilizado e a pesquisa proposta. 	Todavia, a aceitação dos documentos juntados a título de prestação de contas demandava a avaliação específica da área técnica do CNPq, ou seja, antes de o TCU emitir juízo sobre a regularidade da aplicação dos recursos era necessário que o órgão concedente dos recursos avaliasse se os documentos apresentados seriam suficientes para a aprovação. 
15. 	Por isso, impunha-se, preliminarmente, a necessidade de o Tribunal encaminhar os documentos que compõem as peças 20 a 39 ao CNPq para que este procedesse à análise da documentação em referência, emitisse parecer sobre a aprovação ou rejeição das contas acerca do Termo de Aceitação de Apoio Financeiro a Proposta de Natureza Científica, Tecnológica e/ou de Inovação Processo 471722/2014-6 e posteriormente informasse o resultado ao TCU. 
16.	A proposta foi endossada pela SecexTCE (peças 43 e 44) .
17. 	Assim, com amparo na delegação de competência concedida pelo Min. Rel. Raimundo Carreiro, a Seproc expediu o Ofício 8.166/2021-TCU/Seproc, de 3/3/2021 (peça 46) , para realizar a diligência ao CNPq, atendida em 9/4/2021 (peças 48 a 54) .
ANÁLISE DOS PRESSUPOSTOS DE PROCEDIBILIDADE DA IN/TCU 71/2012
Verificação de Eventual Prejuízo ao Contraditório e Ampla Defesa
18. 	Verifica-se que não houve o transcurso de mais de dez anos desde o fato gerador sem que tenha havido a notificação do responsável pela autoridade administrativa federal competente (art. 6º, inciso II, c/c art. 19 da IN/TCU 71/2012, modificada pela IN/TCU 76/2016) , uma vez que o fato gerador da irregularidade sancionada ocorreu em 30/4/2017, e o Sr. Pio Penna Filho foi notificado sobre as irregularidades pela autoridade administrativa competente em 15/6/2018, conforme o ofício acostado à peça 4, p. 89-90.
Valor de Constituição da TCE 	
19. 	Verifica-se, ainda, que o valor atualizado do débito apurado (sem juros) em 1/1/2017 era de R$ 105.606,80, portanto superior ao limite mínimo de R$ 100.000,00, na forma estabelecida conforme os arts. 6º, inciso I, e 19 da IN/TCU 71/2012, modificada pela IN/TCU 76/2016. 
Verificação da existência de outros débitos
20.		Por oportuno, registra-se que, em atendimento ao item 9.4, do Acórdão 1772/2017-TCU-Plenário (Relator Ministro-Substituto Augusto Sherman Cavalcanti) , foi efetuada pesquisa no sistema processual do TCU e não foi encontrado débito imputável ao responsável Pio Penna Filho em outros processos no TCU.
EXAME TÉCNICO			 
Alegações de Defesa e Razões de Justificativa
21. 	Por intermédio de advogados constituídos nos autos (peça 18) , o Sr. Pio Penna Filho apresentou alegações de defesa e razões de justificativa (peça 20) , acompanhadas dos documentos que compõem as peças 21 a 39. Em síntese, a defesa do responsável argumentou:
	a) a ocorrência de fato não previsto pelo Sr. Pio, à época da prestação de contas, não o torna pessoa inidônea, pois todas as pessoas estão sujeitas à ocorrência de fatos imprevistos ou não planejados. No caso do Sr. Pio, a ocorrência de rompimento de relação conjugal, e superveniência de processo de divórcio, inclusive com separação de suas filhas, é motivo mais do que suficiente para a flexibilização quanto à exigência da prestação de contas em momento oportuno (peça 20, p. 5) ; 
	b) o simples esquecimento da apresentação da documentação, ou seja, a não prestação de contas não pode imputar ao Sr. Pio tamanho ônus para sua vida financeira e de repercussão negativa, que é contrária à sua moralidade, haja vista a presente apresentação nesta peça (peça 20, p. 5) ;
	c) os documentos juntados aos autos comprovam a realização do projeto Zopacas, fato do qual não se pode duvidar. Os Docs. 1-12 trazem todo o desenrolar do desenvolvimento do projeto e seu feito (peça 20, p. 6) ;
	d) é inegável que houve o projeto e sua inteira realização, conforme todos os documentos listados (Docs. 1-12) . Não se pode discutir a contribuição científica do feito, bem como sua realização, bastando simples verificação visual (peça 20, p. 7) ;
	e) não resta dúvida quanto à realização da pesquisa proposta. A documentação juntada é mais do que suficiente para a comprovação do fato da feitura da pesquisa, que houve produção científica, participação em seminários, inclusive com certificado e reconhecimento público do Ministério da Defesa, e que houve bom emprego de recurso público retornando para sociedade o benefício financeiro em forma de conhecimento científico (peça 20, p. 7) ;
	f) presentes todos os gastos no Doc. 14, no extrato bancário completo, comprova-se a realização da pesquisa científica objeto desta TCE, a utilização do valor de R$ 39.398,00, sobrando, portanto, o valor de R$ 52.602,00 do montante de R$ 92.000,00, gastos em sua maioria com passagens aéreas e diárias, posto que a maioria da realização dos trabalhos se deu no Instituto de Relações Internacionais na Universidade de Brasília (peça 20, p. 8) ;
	g) os comprovantes juntados aos autos, Docs. 16 e 17, fornecidos pelo próprio CNPq, em forma de Declaração de Diárias, de uso exclusivo do beneficiário do apoio financeiro, comprovam a boa e regular utilização do recurso empregado para alocação dos participantes do projeto Zopacas, denominado: "30 Anos de ZOPACAS: Formação, Limites e Potencial" (peça 20, p. 9-10) ;
	h) nos Docs. 18 e 19 constam todos os recibos de passagens áreas, não restando dúvidas quanto à lisura do dinheiro empregado, inclusive com autorização de débito para aquisição de passagens aéreas nacionais e internacionais (peça 20, p. 10) ;
	i) resta claro que o Sr. Pio utilizou de forma honrosa o dinheiro público, ficando demonstrado que não somente utilizou o valor concedido pelo CNPq da melhor forma possível, como o fez de forma menos dispendiosa, ou seja, não causou prejuízo ao erário (peça 20, p. 10) ;
	j) nos extratos, Docs. 14 e 15, fica evidente o bom manejo por parte do beneficiário do CNPq, Pio Penna Filho, em relação a utilização para conseguir o objetivo maior, o ganho científico (peça 20, p. 10) ;
	k) por fim, clama que o mero fato da não prestação de contas antes da presente alegação de defesa e razões de justificativa não pode por si só acarretar prejuízo ao beneficiário do termo de aceitação, pois fica comprovada a boa utilização do recurso financeiro disponibilizado e a pesquisa proposta, com relevante ganho científico para a sociedade (peça 20, p. 10) .
Análise
22. 	Verifica-se que Pio Penna Filho foi o beneficiário dos recursos federais recebidos por meio do Termo de Aceitação de Apoio Financeiro a Proposta de Natureza Científica, Tecnológica e/ou de Inovação n. Processo 471722/2014-6 e este tinha 29/4/2017 como o prazo final para apresentação da prestação de contas. Verifica-se também que foi dada oportunidade de defesa a ele na fase interna, em obediência aos princípios constitucionais que asseguram o direito ao contraditório e à ampla defesa (art. 5º, inciso LV, da Constituição Federal) , conforme detalhado no item "Análise dos Pressupostos de Procedibilidade da IN/TCU 71/2012", subitem "Prejuízo ao Contraditório e Ampla Defesa". Entretanto, o responsável não apresentou justificativas para elidir as irregularidades nem recolheu o montante devido aos cofres do CNPq, razão pela qual sua responsabilidade se mantém.
23. 	De acordo com as análises empreendidas na instrução inicial, as irregularidades descritas no relatório do tomador de contas, bem como as respectivas condutas identificadas, que deram origem a esta TCE, podem ser melhor descritas da forma que se segue, cuja estrutura adotada nesta instrução reflete a matriz de responsabilização anexa a esta instrução: 
23.1. 	Irregularidade 1: não comprovação da boa e regular aplicação dos recursos federais repassados no âmbito do Termo de Aceitação de Apoio Financeiro a Proposta de Natureza Científica, Tecnológica e/ou de Inovação n. Processo 471722/2014-6, com vigência no período de 3/2/2015 a 28/2/2017, cujo prazo final para prestação de contas encerrou-se em 29/4/2017, em face da omissão no dever de prestar contas técnica e financeira pelo beneficiário Pio Penna Filho.
23.1.1. 	Fundamentação para o encaminhamento: 
23.1.1.1. 	Como restou caracterizada a omissão no dever de prestar contas, também se verificou a não comprovação da boa e regular aplicação dos recursos objeto deste processo.
23.1.1.2. 	Nesse diapasão, cabe ressaltar que é pacífica a jurisprudência deste Tribunal no sentido de que compete ao gestor o ônus de provar a aplicação regular dos recursos que lhe foram confiados, a teor dos Acórdão 974/2018-TCU-Plenário (rel. Ministro Bruno Dantas) , 511/2018-TCU-Plenário (rel. Ministro Aroldo Cedraz) , 3875/2018-TCU-1ª Câmara (rel. Ministro Vital Do Rêgo) , 1983/2018-TCU-1ª Câmara (rel. Ministro Bruno Dantas) , 1294/2018-TCU-1ª Câmara (rel. Ministro Bruno Dantas) , 3200/2018-TCU-2ª Câmara (rel. Ministro Aroldo Cedraz) , 2512/2018-TCU-2ª Câmara (rel. Ministro Aroldo Cedraz) , 2384/2018-TCU-2ª Câmara (rel. Ministro José Múcio Monteiro) , 2014/2018-TCU-2ª Câmara (rel. Ministro Aroldo Cedraz) , 901/2018-TCU-2ª Câmara (rel. Ministro José Múcio Monteiro) .
23.1.1.3. 	No caso em apreço, o beneficiário descumpriu obrigação explícita de prestar contas dos recursos repassados no âmbito do Termo de Aceitação de Apoio Financeiro a Proposta de Natureza Científica, Tecnológica e/ou de Inovação n. Processo 471722/2014-6, inserta nos itens 6.2 e 8 da Seção I da Resolução Normativa (RN) 017/2011 e aplicável ao apoio financeiro recebido, que dispunha:
6. Acompanhamento e Avaliação
 (...) 
6.2. O relatório final de atividades, com a respectiva prestação de contas, deve ser apresentado pelo beneficiário em formulário eletrônico específico disponível na Plataforma Carlos Chagas até 60 (sessenta) dias após o término da vigência do auxílio, de acordo com o Manual de Utilização dos Recursos Financeiros e Prestação de Contas.
 (...) 
8. Encerramento
O encerramento do processo ocorrerá quando o beneficiário tiver cumprido as exigências da modalidade de auxílio, incluindo aprovação de relatório técnico e prestação de contas e demais exigências previstas em chamadas, convênios ou acordos de cooperação técnica.
23.1.1.4. 	O Termo de Aceitação de Apoio Financeiro a Proposta de Natureza Científica, Tecnológica e/ou de Inovação n. Processo 471722/2014-6 ainda dispunha explicitamente:
1.2. O BENEFICIÁRIO compromete-se, ainda, a:
 (...) 
g) apresentar o relatório técnico final das atividades desenvolvidas em até 60 (sessenta) dias após o término da vigência do projeto/plano de trabalho, via Plataforma Carlos Chagas;
h) apresentar a prestação de contas financeira em até 60 (sessenta) dias após o término da vigência do projeto/plano de trabalho, em conformidade com o disposto no Manual de Utilização de Recursos Financeiros e Prestação de Contas, via Plataforma Carlos Chagas;
23.1.1.5. 	Os elementos coligidos aos autos demonstram que o beneficiário não apresentou a prestação de contas financeira final e o relatório técnico final do projeto, a despeito das notificações a ele encaminhadas para regularização do processo (peça 4, p. 77-82) .
23.1.1.6.	Resta configurada, portanto, a omissão no dever de prestação de contas dos recursos e a consequente ausência de comprovação da utilização regular dos recursos financeiros federais repassados ao beneficiário por força do Termo de Aceitação de Apoio Financeiro a Proposta de Natureza Científica, Tecnológica e/ou de Inovação n. Processo 471722/2014-6.
23.1.2. 	Evidências da irregularidade: documentos técnicos presentes na peça 4.
23.1.3. 	Normas infringidas: art. 37, caput, c/c o art. 70, parágrafo único, da Constituição da República Federativa do Brasil; art. 93 do Decreto-Lei 200/1967; art. 66 do Decreto 93.872/1986; itens 6.2 e 8 da Seção I da RN 017/2011; e Termo de Aceitação de Apoio Financeiro a Proposta de Natureza Científica, Tecnológica e/ou de Inovação n. Processo 471722/2014-6, assinado pelo beneficiário em 3/2/2015 (peça 4, p. 73-76) .
23.1.4. 	Débitos relacionados ao responsável Pio Penna Filho (CPF: XXX.707.116-XX) :
	Data de ocorrência
	Valor histórico (R$) 
	Identificador da parcela

	2/3/2015
	92.000,00
	D1

23.1.5. 	Cofre credor: Conselho Nacional de Desenvolvimento Científico e Tecnológico.
23.1.6. 	Conduta: omitir-se no dever de prestar contas técnica e financeira final dos valores recebidos por meio do Termo de Aceitação de Apoio Financeiro a Proposta de Natureza Científica, Tecnológica e/ou de Inovação n. Processo 471722/2014-6, com vigência no período de 3/2/2015 a 28/2/2017, quando estava obrigado a apresentar a prestação de contas até 29/4/2017.
23.1.7. 	Nexo de causalidade: a conduta descrita impediu o estabelecimento do nexo causal entre as possíveis despesas efetuadas com os recursos recebidos, no âmbito do instrumento em questão, no período de 3/2/2015 a 28/2/2017.
23.1.8.	Culpabilidade: não há excludentes de ilicitude, de culpabilidade e de punibilidade; é razoável supor que o responsável tinha consciência da ilicitude de sua conduta; era exigível conduta diversa da praticada, qual seja, desincumbir-se do seu dever por meio da apresentação da prestação de contas no prazo e forma devidos. 
23.2. 	Irregularidade 2: não cumprimento do prazo originalmente estipulado para prestação de contas do Termo de Aceitação de Apoio Financeiro a Proposta de Natureza Científica, Tecnológica e/ou de Inovação n. Processo 471722/2014-6, cujo prazo encerrou-se em 29/4/2017.
23.2.1. 	Fundamentação para o encaminhamento: 
23.2.1.1. 	A omissão no dever de prestar contas no prazo devido configura grave infração à norma legal, nos termos do art. 8º da Lei 8.443/1992, bem como do art. 84 do Decreto-Lei 200/1967. Aliás, a inobservância do dever formal de prestar contas atenta contra o art. 70, parágrafo único, da Constituição Federal.
23.2.1.2.	Assim, cabe ao gestor desincumbir-se desse dever jurídico apresentando, formalmente, toda a documentação exigida pela legislação a título de prestação de contas, em conformidade com o princípio da continuidade administrativa.
23.2.1.3. 	Deixar de prestar contas quando se está obrigado a fazê-lo, no prazo e forma estabelecidos pela legislação, constitui irregularidade grave, nos termos da lei e da jurisprudência do TCU, a teor dos Acórdão 6897/2018-TCU-Segunda Câmara (rel. Ministro Aroldo Cedraz) , 6730/2018-TCU-1ª Câmara (rel. Ministro Benjamin Zymler) , 2628/2004-TCU-1ª Câmara (rel. Ministro-Substituto Augusto Sherman) e 5770/2009-TCU-1ª Câmara (rel. Ministro Walton Alencar Rodrigues) .
23.2.2. 	Evidências da irregularidade: documentos técnicos presentes na peça 4.
23.2.3. 	Normas infringidas: art. 37, caput, c/c o art. 70, parágrafo único, da Constituição da República Federativa do Brasil; art. 93 do Decreto-Lei 200/1967; art. 66 do Decreto 93.872/1986; itens 6.2 e 8 da Seção I da RN  017/2011; e Termo de Aceitação de Apoio Financeiro a Proposta de Natureza Científica, Tecnológica e/ou de Inovação n. Processo 471722/2014-6, assinado pelo beneficiário em 3/2/2015 (peça 4, p. 73-76) .
23.2.4. 	Conduta: descumprir o prazo originalmente estipulado para prestação de contas dos recursos federais recebidos à conta do instrumento em questão, o qual se encerrou em 29/4/2017.
23.2.5. 	Nexo de causalidade: a conduta descrita impediu o estabelecimento do nexo causal entre as possíveis despesas efetuadas com os recursos recebidos, no âmbito do instrumento em questão, no período de 3/2/2015 a 28/2/2017.
23.2.6. 	Culpabilidade: não há excludentes de ilicitude, de culpabilidade e de punibilidade; é razoável supor que o responsável tinha consciência da ilicitude de sua conduta; era exigível conduta diversa da praticada, qual seja, desincumbir-se do seu dever por meio da apresentação da prestação de contas no prazo e forma devidos. 
24. 	Embora a defesa do Sr. Pio Penna Filho não tenha deixado claro quais os argumentos dizem respeito à citação e à audiência, entende-se que os itens que falam a respeito da ocorrência de rompimento de sua relação conjugal, a superveniência de processo de divórcio, e a separação de suas filhas (itens "a" e "b" do parágrafo 21, supra) , dizem respeito à audiência, enquanto que os demais itens dizem respeito à citação.
25. 	No que se refere à audiência, as razões de justificativa apresentadas não são suficientes para descaracterizar ou justificar a irregularidade. Embora o Sr. Pio tenha passado por problemas conjugais por ocasião da época da prestação de contas do Termo Processo 471722/2014-6, ele teve tempo mais do que suficiente para apresentar a prestação contas ao CNPq. 
26 	Veja-se que depois de transcorridos mais de treze meses do prazo final para a prestação de contas, o responsável foi notificado pelo CNPq, por intermédio da Notificação 065/2018-SETCE/COPCO, de 12/6/2018 (peça 4, p. 110) , para apresentar, no prazo de cinco dias, defesa, pagamento ou pedido de parcelamento. Contudo, o Sr. Pio não se manifestou, sequer para pedir prorrogação do prazo.
27. 	Entre a data de notificação na fase interna da TCE, em 12/6/2018, e a notificação realizada pelo TCU, da qual o responsável tomou ciência em 5/10/2020 (peça 17) , transcorreram-se mais 28 meses. Portanto, o responsável deixou de cumprir obrigação por ele assumida, não tendo cumprido a obrigação mesmo depois de transcorridos 41 meses. Levando-se em conta os problemas conjugais do responsável, um pequeno atraso na prestação de contas poderia ser admitido, mas não tão grande.
28. 	Descumprir o prazo originalmente estipulado para prestação de contas dos recursos federais recebidos à conta do instrumento em questão infringe, além do próprio Termo de Aceitação de Apoio Financeiro a Proposta de Natureza Científica, Tecnológica e/ou de Inovação Processo 471722/2014-6, os itens 6.2 e 8 da Seção I da RN/CNPq  017/2011; o art. 66 do Decreto 93.872/1986; o art. 93, do Decreto-Lei 200/1967; e também o art. 37, caput, c/c o art. 70, parágrafo único, da Constituição Federal/1988. Portanto, ao descumprir o prazo para prestação de contas, o beneficiário dos recursos do CNPq incidiu na irregularidade prevista no art. 16, inciso III, alínea "a", da Lei 8.443/1992, qual seja, a omissão do dever de prestar contas.
29.   	Assim, as razões de justificativa apresentadas devem ser rejeitadas pelo TCU. Consequentemente, em razão do descumprimento do prazo fixado para prestação de contas, o Sr. Pio Penna Filho deve ter as contas especiais julgadas irregulares e ser sancionado com a multa prevista no art. 58, inciso I, da Lei 8.443/1992.
30. 	Relativamente à citação, os argumentos apresentados são no sentido que o beneficiário dos recursos cumpriu o objeto do Termo de Aceitação de Apoio Financeiro a Proposta de Natureza Científica, Tecnológica e/ou de Inovação Processo 471722/2014-6, não causou prejuízo ao erário, e que os documentos apresentados juntos com a peça de defesa comprovam a boa utilização do recurso financeiro disponibilizado e a pesquisa proposta, com relevante ganho científico para a sociedade.
31. 	A aceitação dos documentos juntados pela defesa como elementos capazes de atestar o cumprimento da referida exigência demandava a avaliação técnica específica da área técnica, o CNPq, o qual, mediante o Ofício 6100/2021/DGTI, de 9/4/2021 (peça 48) , manifestou-se favorável à aprovação da prestação de contas, nos seguintes termos (peça 48) :
A área técnica considera o relatório aprovado em razão do cumprimento dos objetivos iniciais da pesquisa e da entrega, ainda que parcial, dos produtos sugeridos pela chamada 29/2014. Ficam, assim, cumpridas as exigências de prestação de contas relativas à concessão dos recursos financeiros para o projeto em questão, no que se refere à parte técnico-científica da proposta (peça 48, p. 1) 
Esclarecemos que a documentação financeira no valor total de R$ 77.884,46 (setenta e sete mil oitocentos e oitenta e quatro reais e quarenta e seis centavos) encontra-se apta para "Aprovação", visto que as inconsistências citadas nos itens 7.1 e 7.2 são de natureza formal, e se for o caso, após sanada a inconsistência do item 5.1, a Prestação de Contas poderá ser aprovada com a devida ressalva (peça 48, p.1) 
32. 	Procedida à análise da documentação em referência e emitido parecer sobre a aprovação das contas relativa ao Termo de Aceitação de Apoio Financeiro a Proposta de Natureza Científica, Tecnológica e/ou de Inovação Processo 471722/2014-6 por parte do CNPq, cumpre ao Tribunal acolher as alegações de defesa apresentadas pelo Sr. Pio Penna Filho.
CONCLUSÂO
33. 	Regularmente notificado, o Sr. Pio Penna Filho apresentou razões de justificativa em razão de não cumprir o prazo originalmente estipulado para prestação de contas do Termo de Aceitação de Apoio Financeiro a Proposta de Natureza Científica, Tecnológica e/ou de Inovação n. Processo 471722/2014-6, cujo prazo encerrou-se em 29/4/2017, e alegações de defesa em razão de não comprovar a boa e regular aplicação dos recursos federais repassados no âmbito do mencionado Termo de Aceitação.
35. 	Suas alegações de defesa podem ser acolhidas pelo Tribunal, mas as razões de justificativa devem ser rejeitadas. Consequentemente suas contas especiais devem ser julgadas irregulares e ele deve ser sancionado com a multa prevista no art. 58, inciso I, da Lei 8.443/1992.
PROPOSTA DE ENCAMINHAMENTO
36. 	Diante do exposto, submete-se os autos à consideração superior, propondo:
	a) acatar as alegações de defesa e rejeitar as razões de justificativa apresentadas pelo Sr. Pio Penna Filho (CPF XXX.707.116-XX) 
b) com fundamento nos arts. 1º, inciso I, 16, inciso III, alínea "a", 19, parágrafo único, da Lei 8.443/1992, c/c os arts. 1º, inciso I, 209, inciso I, do Regimento Interno/TCU, que sejam julgadas irregulares as contas do Sr. Pio Penna Filho (CPF XXX.707.116-XX) , na qualidade de beneficiário de bolsa do CNPq;
c) aplicar ao Sr. Pio Penna Filho (CPF XXX.707.116-XX) a multa prevista no art. 58, inc. I, da Lei 8.443/1992 c/c o art. 268, inciso I, do Regimento Interno, fixando-lhe o prazo de 15 (quinze) dias, a contar da notificação, para comprovar, perante o Tribunal (art. 214, inciso III, alínea "a", do Regimento Interno) , o recolhimento da dívida aos cofres do Tesouro Nacional, atualizada monetariamente desde a data do presente acórdão até a do efetivo recolhimento, se for paga após o vencimento, na forma da legislação em vigor;
d) autorizar, desde logo, nos termos do art. 28, inciso II, da Lei 8.443/1992, a cobrança judicial da dívida dos demais responsáveis solidários, caso não atendida a notificação;
e) autorizar também, desde logo, se requerido, com fundamento no art. 26 da Lei 8.443, de 1992, c/c o art. 217, §§ 1º e 2º do Regimento Interno do TCU, o parcelamento das dívidas em até 36 parcelas, incidindo, sobre cada parcela, corrigida monetariamente, os correspondentes acréscimos legais, fixando-lhes o prazo de quinze dias, a contar do recebimento da notificação, para comprovar, perante o Tribunal, o recolhimento da primeira parcela, e de trinta dias, a contar da parcela anterior, para comprovar os recolhimentos das demais parcelas atualizadas monetariamente, na forma prevista na legislação em vigor, alertando o responsável de que a falta de comprovação do recolhimento de qualquer parcela importará o vencimento antecipado do saldo devedor, nos termos do § 2º do art. 217 do Regimento Interno deste Tribunal;
c) enviar cópia do Acórdão que vier a ser proferido ao Conselho Nacional de Desenvolvimento Científico e Tecnológico e ao Sr. Pio Penna Filho, para ciência, e informar-lhes que a deliberação, acompanhada do Relatório e do Voto que a fundamenta, está disponível para a consulta no endereço www.tcu.gov.br/acordaos, além de esclarecer que, caso requerido, o TCU poderá fornecer sem custos as correspondentes cópias, de forma impressa.
PARECER DO MINISTÉRIO PÚBLICO
O Ministério Público, à peça 59, manifestou-se de acordo com a proposta de encaminhamento alvitrada pela unidade técnica.
 
É o Relatório.

Diego Canedo Alves 	(OAB/DF 43.229) e Gislaine Sousa do Lago Teixeira (OAB/DF 43.778).

Procuradora-Geral Cristina Machado da Costa e Silva.

TOMADA DE CONTAS ESPECIAL. TERMO DE ACEITAÇÃO DE APOIO FINANCEIRO A PROPOSTA DE NATUREZA CIENTÍFICA, TECNOLÓGICA E/OU DE INOVAÇÃO. OMISSÃO NO DEVER DE PRESTAR CONTAS. ACOLHIMENTO DAS ALEGAÇÕES DE DEFESA. REJEIÇÃO DAS RAZÕES DE JUSTIFICATIVA. CONTAS IRREGULARES. MULTA.

TOMADA DE CONTAS ESPECIAL (TCE)

Secretaria de Controle Externo de Tomada de Contas Especial (SecexTCE).

Atuo por força do Art. 18 da Resolução nº  175, de 2005.
Nesta tomada de contas especial, verifica-se omissão injustificada no dever de prestar contas dos recursos federais transferidos no âmbito do Termo de Aceitação de Apoio Financeiro a Proposta de Natureza Científica, Tecnológica e/ou de Inovação nº  Processo 471722/2014-6. O termo foi firmados entre o Conselho Nacional de Desenvolvimento Científico e Tecnológico (CNPq) e  Pio Penna Filho e teve como objeto a realização de projeto denominado "30 Anos de ZOPACAS: Formação, Limites e Potencial", na modalidade ATP - Apoio Técnico em Extensão no País. Não há débito.  Vejamos.
Da análise que realizou, a Secretaria de Controle Externo de Tomada de Contas Especial (SecexTCE) conclui que o débito está afastado em função da documentação apresentada. As razões de justificativa, no entanto, não foram acolhidas. Por isso, a unidade propôs julgar irregulares as contas de Pio Penna Filho, aplicando-lhe a multa do art. 58, I, da Lei nº  8.443, de 1992. A seguir, destaco, em síntese, os argumentos apresentados pela unidade técnica em resposta à defesa apresentada.
0. Os problemas enfrentados pelo responsável não justificam sua omissão. Ele foi notificado a apresentar sua defesa ou a recolher o débito aos cofres federais treze meses após a data estabelecida para a prestação de contas. Não compareceu sequer para pedir prorrogação do prazo. Nem o fez entre a data da notificação pelo tomador de contas e a data da ciência da citação, 28 meses depois. Considerando-se os problemas pessoais alegados, seria admissível um pequeno atraso, mas não demora de mais de 41 meses.
0. Quanto ao débito por que foi citado, o responsável logrou comprovar a boa utilização dos recursos recebidos e o relevante ganho científico para a sociedade. Além disso, o CNPq se manifestou favorável à aprovação da prestação de contas.
O Ministério Público manifestou-se de acordo com a proposta.
Acolho-a, tomando a análise apresentada pela unidade técnica como razão para decidir.
Face ao exposto, Voto por que o Tribunal adote o Acórdão que ora submeto à consideração deste Colegiado.
TCU, Sala das Sessões, em 3 de agosto de 2021.
RAIMUNDO CARREIRO 
Relator